【裁判字號】    99,交訴,14
【裁判日期】    990831
【裁判案由】    公共危險等
【裁判全文】
臺灣雲林地方法院刑事判決              99年度交訴字第14號
公  訴  人  臺灣雲林地方法院檢察署檢察官
被      告  乙○○
上列被告因公共危險等案件，經檢察官提起公訴（99年度偵字第
851 號），本院判決如下：
    主  文
乙○○犯業務過失致人於死罪，處有期徒刑壹年。又犯肇事致人
死亡逃逸罪，處有期徒刑拾月。應執行有期徒刑壹年捌月。
    事  實
一、乙○○考領有合格之駕駛執照，其向人承租農地種植竹林，
    平常駕駛車輛採收、載運竹筍為其附隨業務。其於民國99年
    2 月14日晚上6 時許，駕駛車牌號碼4313-ZB 號自用小貨車
    ，沿雲林縣斗南鎮○○路由東往西方向行駛，行經該路豐四
    71分22電線桿前時，原應注意汽車行駛之車前狀況，並隨時
    採取必要之安全措施，而依當時天候晴、有暮光、柏油路面
    乾燥、無缺陷、無障礙物、視距良好，亦無其他不能注意之
    情事，竟疏未注意及此，貿然駕駛上開自小貨車自後追撞在
    該路旁跑步之行人陳建成，致陳建成受有左額臉挫傷、表皮
    出血、骨折；鼻部溢血；右側肋部挫傷、肋骨骨折；左腹部
    挫傷、表皮出血；左上肢廣泛性擦傷、表皮出血；右大腿部
    挫傷、股骨骨折；右腕部挫傷、骨折等傷害，經於99年2 月
    14日晚上8 時30分許送財團法人佛教慈濟綜合醫院大林分院
    （下稱慈濟大林分院）急救，因到院時已無生命跡象，仍由
    醫師施予急救措施，延至同日晚上9 時3 分許宣布急救無效
    死亡。詎乙○○明知肇事致人死亡，竟未下車查看，對陳建
    成採取必要之救護措施，反另行基於駕車肇事逃逸之犯意，
    駕駛上開自用小貨車逃離事故現場，旋將該車駛至雲林縣斗
    南鎮○○路○ 段之「安昌汽車修理廠」。
二、案經雲林縣警察局斗南分局報告臺灣雲林地方法院檢察署檢
    察官偵查起訴。
    理  由
一、按被告以外之人於審判外之陳述，雖不符刑事訴訟法第159
    條之1 至之4 等4 條規定，而經當事人於審判程序同意作為
    證據，法院審酌該陳述作成時之情況，認為適當者，亦得作
    為證據，刑事訴訟法第159 條之5 第1 項規定甚明。本院認
    定被告涉犯上開事實所憑之下列證據，均經被告於本院審理
    時表示對該等證據之證據能力不爭執，同意使用作為認定事
    實之依據（見本院卷第37頁反面、第51頁），本院復審酌該
    等文書、陳述作成時，尚無人情施壓或干擾之情形，以之作
    為證據應屬適當，認均有證據能力。
二、訊據被告固坦承其於上開時、地，駕駛車牌號碼4313-ZB 號
    自用小貨車，沿雲林縣斗南鎮○○路由東往西方向行駛，在
    該路豐四71分22電線桿前自後撞擊陳建成致死，且於撞擊後
    ，未留在現場，而將該車駛至雲林縣斗南鎮○○路○ 段之「
    安昌汽車修理廠」之事實，惟矢口否認有何肇事逃逸犯行，
    辯稱：我當時知道有撞到東西，可能是動物或鳥，不知道是
    撞到人，事後也有叫我妻子回現場找，我自己也有再重新回
    去過1 次，但就是沒有找到死者，我沒有肇事逃逸云云。
三、本院判斷如下：
  (一)過失致死部分
  1.被告於99年2 月14日晚上6 時許，駕駛車牌號碼4313-ZB 號
    自用小貨車，沿雲林縣斗南鎮○○路由東往西方向行駛，行
    經該路豐四71分22電線桿前時，自後追撞在該路旁跑步之行
    人陳建成之事實，業據被告於本院所自承（見本院卷第14頁
    、第51頁），並有道路交通事故現場圖1 份及照片24幀在卷
    可稽（見警卷第11-14 頁、第18-28 頁），堪認被告確實駕
    駛自小貨車未注意車前狀況，致自後追撞陳建成，被告上開
    自白與事實相符，堪予採信。
  2.按汽車行駛時，駕駛人應注意車前狀況，並隨時採取必要之
    安全措施，道路交通安全規則第94條第3 項、第95條第1 項
    分別定有明文。查被告領有合格普通重型機車駕駛執照，有
    證號查詢機車駕駛人資料表1 紙可憑。且依被告於案發時為
    46歲，自承為國中畢業之教育程度（見本院卷第73頁），其
    對上開規定，自應知悉甚詳。況依當時天候晴、有暮光、柏
    油路面乾燥、無缺陷、無障礙物、視距良好，此有前開道路
    交通事故調查報告表1 份在卷足稽，依被告之智識、能力，
    亦無其他不能注意之情事，被告竟疏未注意及此，未注意車
    前狀況，致撞擊上陳建成，被告顯有應注意能注意而不注意
    之過失甚明。
  3.陳建成因本案交通事故，致受有左額臉挫傷、表皮出血、骨
    折；鼻部溢血；右側肋部挫傷、肋骨骨折；左腹部挫傷、表
    皮出血；左上肢廣泛性擦傷、表皮出血；右大腿部挫傷、股
    骨骨折；右腕部挫傷、骨折等傷害，經於99年2 月14日晚上
    8 時30分許送慈濟大林分院急救，因到院時已無生命跡象，
    仍由醫師施予急救措施，延至同日晚上9 時3 分許宣布急救
    無效死亡，亦經臺灣雲林地方法院檢察署檢察官督同法醫師
    相驗明確，並製有相驗屍體證明書、驗斷書、勘驗筆錄各1
    份（見相驗卷第25-42 頁），及大林慈濟醫院99年2 月14日
    診字第Ｚ000000000號醫療診斷證明書1 紙在卷足憑（見警卷
    第17頁），顯見被告上開過失行為與被害人之死亡間，有相
    當因果關係。
  (二)肇事逃逸部分
  1.被告駕駛上開自小貨車撞擊陳建成後，副駕駛座前方之擋風
    玻璃碎落，副駕駛座右側窗戶及駕駛座前方擋風玻璃均呈放
    射狀龜裂、嚴重破損，此據被告於本院所自承（見本院卷第
    14頁、第70頁），並有車損照片可資佐證（見警卷第13-14
    頁），再參以被告於本院亦供稱其當時確有聽到「碰」的一
    聲（見本院卷第70頁反面）。則以被害人遭撞擊之經過，及
    肇事車輛之前擋風玻璃及右側窗戶毀損程度，可見當時撞擊
    力道之大，且車禍之發生經過，均在被告車前，在平直毫無
    障礙物及其他車輛之道路上，發生如此明顯的碰撞，衡諸常
    情，除撞及行人外，難認有其他可能性存在，被告對此實無
    不知之情。
  2.被告於偵查中經檢察官聲請羈押於本院訊問時供稱：「（問
    ：你怕什麼？）晚上好像撞到東西，好像撞到人，我會緊張
    ，下來看沒有看到人。」「（問：你怕撞到人出事就趕快跑
    ？）對，都會怕。」（見本院99年度聲羈字第61號卷）復於
    於本院辯稱：我以為是撞到動物或鳥，造成副駕駛座的玻璃
    破掉、裂開（見本院卷第14頁）。被告前後供詞反覆，已有
    可疑。再者，被害人陳建成為45歲之中年人，身形與貓、狗
    、鳥之類動物差距甚大，復於步行於路旁遭被告自後撞擊，
    被告誤認為動物之可能性極低，顯見其於本院供承「因為害
    怕撞到人」等語，較符其當時之認知而可採信。其次，被告
    於肇事後，旋將該自小貨車開往斗南鎮○○路○ 段之「安昌
    汽車修理廠」，此據被告於警詢中供承在卷（見警卷第2 頁
    ），由此可見，被告發生車禍後，第一時間即將車駛至修車
    廠，急欲修復，顯然刻意湮滅肇事車輛，逃避刑事責任，其
    主觀上確有認知遭其撞擊者並非動物，而為人類甚明。
  3.按汽車駕駛人駕駛汽車肇事致人受傷或死亡者，應即採取救
    護措施及依規定處置，並通知警察機關處理，不得任意移動
    肇事汽車及現場痕跡證據，道路交通管理處罰條例第62條第
    3 項前段定有明文。因道路交通事故之發生，常非於鄰親家
    里，時有告救不能情事，乃科以肇事者須即採取救護措施，
    並應通知警察機關之法定義務，以防因就醫延誤致生無謂傷
    亡，並俾得通知傷亡者家屬到場，以明責任，是凡肇事人於
    行車肇事致人受傷或死亡，未即採取救護措施，並通知警察
    機關，即駕車逃逸者，均應依該規定處罰，至其嗣後已否與
    被害人或其家屬達成民事和解，賠償損失，對其應受處罰一
    節，並不生影響。職是之故，汽車駕駛人駕駛汽車肇事致人
    受傷，不論其責任之歸屬為何，即有義務留在肇事現場，採
    取救護措施，並通知警察機關，以維護他人之生命與其他用
    路人之交通安全。復按刑法第185 條之4 肇事致人傷害逃逸
    罪，以處罰肇事後逃逸之駕駛人為目的，俾促使駕駛人於肇
    事後能對被害人即時救護，以減少死傷，是該罪之成立祇以
    行為人有駕駛動力交通工具肇事，致人死傷而逃逸之事實為
    已足，至行為人之肇事有否過失，則非所問。足見本罪係規
    範行為人於肇事後，在有人死傷之情形下，逕行離去現場之
    行為，並毋須行為人另有何遺棄被害人、或自身逃避司法裁
    判之意思（最高法院95年度台上字第2193號判決意旨參照）
    。從而上開條文既在防止逃逸行為所產生之抽象危險，因此
    所謂「逃逸」，應非指行為人有積極「逃亡、隱匿」等阻礙
    犯罪偵查行為，而係指行為人不留在肇事現場為即時救護、
    避免後車再度撞擊或協助相關人員迅速處理事故而離去之行
    為，蓋此一離去行為將可能促使肇事所發生之損害而有再度
    擴大之危險。經查：
  (1)被告於警詢中供稱：「我未下車查看，但我停在現場看一下
    前後方，我沒有看見任何物品，我就駕車離開了。」（見警
    卷第2 頁）另於檢察官偵查中亦坦承：「我是從後照鏡往後
    看，到沒有看到人。」「（問：你是否沒有下車查看？）我
    緊張忘了。」（見偵查卷第5 頁）嗣於本院則改稱：我當時
    有下車去找，還趴到車子底下去找，我人有下車，但找了一
    會兒找不到，心想不知道撞到什麼，會害怕，所以才打電話
    給我太太（見本院卷第66頁反面）。則被告當時究有無下車
    查看？依被告於本院所陳，其當時下車並未注意到現場是否
    有碎片、有無眼鏡，完全沒有看見現場有車子的散落物（見
    本院卷第70頁正反面），但由道路交通事故現場圖所示，本
    案車禍事故發生後，路面右側靠近水溝附近遺留有被告車輛
    之碎片，被害人陳建成之眼鏡則掉落在路面左側（見警卷第
    18頁），再參酌被告當時有開啟車頭大燈（見本院卷第70頁
    ），被告若有下車查看，以車頭大燈之明亮度，理當看見現
    場遺留之碎片，被告卻未在現場看見任何可疑之處，有違吾
    人認知之一般社會經驗，是以其於警詢及檢察官面前自承案
    發後未下車查看一情，較可採信。
  (2)證人即發現死者之丙○○於檢察官偵查中證稱：我在晚上8
    點10分左右，在雲林縣斗南鎮豐四71分22電桿前，發現死者
    面朝下，二隻腳在水溝外，水溝內的水淺淺的，只有一點水
    （見相驗卷第24頁）。其於本院亦為相同之證述內容，略證
    稱：當時我兒子開車，我坐在副駕駛座，我很仔細看，在車
    上就看到電線桿旁邊有碎片，還有眼鏡，我就叫我兒子開慢
    一點，不到10公尺的地方，看到陳建成的雙腳在橋上，他臉
    朝向水溝裡，趴著，雙手向後拗，雙腳浮在上面，鞋子已經
    掉到農田裡去了，只穿著白白的襪子（見本院卷第52-53 頁
    ）。對照臺灣雲林地方法院檢察署檢驗報告書所載，陳建成
    經發現後，其口鼻部存留泥土、左額、臉部挫傷、表皮出血
    （見相驗卷第29頁），陳建成確實臉部朝下著地（土），適
    足以佐證丙○○前開所證為真。故以丙○○為57歲之人，有
    其年籍資料在卷可考（見本院卷第51頁），年紀長於被告甚
    多，卻能於比案發當時更晚之夜間（案發時為晚上6 時許，
    丙○○覓得被害人之時間為晚上8 時10分許），在車內即見
    陳建成之雙腳露在水溝外，相形之下，被告當更清楚案發地
    點，卻未發現被害人，似此更足彰顯被告於肇事後，確實未
    下車查看，亦未留在肇事現場為即時之救護或其他必要安全
    措施，且未立即向警察機關報告，即逕自駕車離開肇事現場
    。
  (3)被告復辯稱其離開事故現場後，曾以電話通知其妻返回肇事
    地點云云。然被告案發後自己既未下車，率爾離開肇事地點
    ，卻多此一舉要求其妻返回現場，已悖常情；且從證人甲○
    之證詞可知，被告從未告知甲○詳實之肇事位置，甲○只是
    沿著路找，且究要尋找何物，亦無所悉（見本院卷第58頁反
    面、第61頁），如此確實讓人對甲○有無再回現場一情，有
    所懷疑。何況，縱認甲○事後受被告之託返回案發現場，但
    由甲○自家中出發到達事故地點，歷時15分鐘，此見甲○於
    本院之證詞可明（見本院卷第63頁），以被害人頭部埋於水
    溝內之情觀之，該15分鐘之久已錯失救護良機，亦無解被告
    肇事逃逸之責。
  (三)綜上所述，本案事證明確，被告過失致死及肇事逃逸犯行均
    堪認定，自應予依法論科。
四、論罪科刑之理由：
  (一)按刑法上所謂業務，係指個人基於其社會地位繼續反覆所執
    行之事務，其主要部分之業務固不待論，即為完成主要業務
    所附隨之準備工作與輔助事務，亦應包括在內，最高法院71
    年台上1550號判例參照。查被告於本院供承：我向人承租農
    田種植竹子，平時採收竹筍時，要用貨車將竹子載到農田的
    出口處，當天有到田裡巡一巡（見本院卷第67頁反面），核
    與證人甲○證述之情節一致（見本院卷第62頁反面），足見
    被告駕駛小貨車採收、載運竹筍，係與其執行業務有直接、
    密切關係之輔助事務，是被告駕駛上開小貨車，自屬被告附
    隨業務，被告自應負較高注意義務。故核被告之所為，係犯
    刑法第276 條第2 項之業務過失致死罪，及同法第185 條之
    4 之肇事致人死亡逃逸罪。公訴意旨認被告所為係犯同法第
    276 條第1 項前段之過失致死罪，尚有未洽，惟其起訴範圍
    之社會基本事實相同，起訴法條應予變更。
  (二)被告所犯上開2 罪，犯罪各別，罪名不同，應分論併罰。
  (三)本院審酌被告未注意車前狀況，肇事致人死亡後，非但未妥
    適處置，反駕車逃逸，法紀觀念淡薄，造成被害人家屬身心
    鉅創，又未能及時賠償被害人家屬所受損害，惟念其僅國中
    畢業之教育程度，智識不高，偶遇突發事端，一時處置非宜
    ，為家中之經濟來源，尚有在學之子女2 人等一切情狀，分
    別量處主文所示之刑，並定其應執行之刑。
  (四)至被告請求本院給予緩刑宣告部分，因被告未與被害人家屬
    達成和解，取得其等之諒解，參酌告訴代理人到庭陳稱：被
    告非但未積極尋求與之和解，反在案發後將名下不動產設定
    第二順位抵押權與其姐夫，並提出建物登記第二類謄本為憑
    （見本院卷第72頁反面、第76頁），觀諸卷附之上開謄本所
    載，被告確實於99年2 月25日將其名下之土地一筆辦理抵押
    權設定登記與李日雍，是告訴代理人上開指述尚非完全無據
    ，難認被告有悔悟、和解之誠意，自無從給予緩刑之自新機
    會，附此敘明。
據上論斷，依刑事訴訟法299 條第1 項前段、第300 條，刑法第
第185 條之4 、第276 條第2 項、第51條第5 款，刑法施行法第
1 條之1 第1 項、第2 項前段，判決如主文。
本案經檢察官吳文城到庭執行職務。
中    華    民    國    99    年    8     月    31    日
                  刑事第二庭  審判長法  官  陳定國
                                    法  官  周欣怡
                                    法  官  曾鴻文
以上正本證明與原本無異。
如不服本判決應於收受判決後10日內向本院提出上訴書狀，並應
敘述具體理由；其未敘述上訴理由者，應於上訴期間屆滿後20日
內向本院補提理由書（均須按他造當事人之人數附繕本）。「切
勿逕送上級法院」。
                                    書記官  顏錦清
中    華    民    國    99    年    8     月    31    日
附錄本案論罪科刑法條全文：
中華民國刑法第185條之4
駕駛動力交通工具肇事，致人死傷而逃逸者，處6 月以上5 年以
下有期徒刑。
中華民國刑法第276條
因過失致人於死者，處2 年以下有期徒刑、拘役或2 千元以下罰
金。
從事業務之人，因業務上之過失犯前項之罪者，處5 年以下有期
徒刑或拘役，得併科3 千元以下罰金。

司法院資訊處製作；財團法人民間司法改革基金會備份。
